【裁判字號】    96,訴,474
【裁判日期】    970325
【裁判案由】    所有權移轉登記
【裁判全文】
臺灣屏東地方法院民事判決               96年度訴字第474號
原      告  甲○○
                      1號
被      告  丙○○
訴訟代理人  乙○○
上列當事人間請求所有權移轉登記事件，本院於民國97年3月18
日言詞辯論終結，判決如下：
    主  文
原告之訴及假執行之聲請均駁回。
訴訟費用由原告負擔。
    事 實 及 理 由
一、原告主張：坐落屏東市○○段58地號，面積39,544平方公尺
    之土地，應有部分10萬分之59，及其上建物建號6053，門牌
    號碼屏東市○○○路558 號（下稱系爭房地）原為原告所有
    ，後售於被告，並於民國96年7 月26日辦理移轉登記，約定
    被告應塗銷系爭房地由中國信託商業銀行所設定之最高限額
    新臺幣（下同）300 萬元之抵押權，詎被告未依約清償債務
    及塗銷抵押權，致使抵押權人向其催討借款利息，影響原告
    債信，故原告提起訴訟，並聲明：被告應將系爭房地移轉登
    記與原告；願供擔保請准宣告假執行。
二、被告則以：系爭房地係被告向訴外人王明晴購買，借原告之
    名信託登記，後兩造於96年5月17日同意終止信託關係並訂
    有切結書，原告願將系爭房地移轉於訴外人蔡秀杏指定之人
    ，而蔡秀杏指定丙○○為登記名義人，故系爭房地乃因信託
    關係終止後由被告取得，非如原告所稱是被告向原告購買，
    而兩造所訂之買賣契約書僅係向銀行貸款之用，並非真實。
    而中國信託商業銀行之債務利息應由原告催促系爭房地使用
    人戊○○繳納等語置辯，並聲明：原告之訴駁回；願供擔保
    請准宣告免為假執行。
三、兩造不爭執之事實：
  (一)對系爭標的在94年以原告甲○○為借款人向中國信託貸款
    250 萬元不爭執。
  (二)對本院卷第27頁原告甲○○書立切結書之真正不爭執。
四、本件爭點所在：
  (一)系爭標的是否是信託登記在原告名下？或是原告向訴外人王
    明晴購置？
  (二)原告可否主張所有物返還請求權？被告是否無權占有？
五、本院就上述爭點(一)判斷如下：
  1.原告固主張系爭房地為其向王晴明購買，再於96年5 月17日
    售與被告。惟查，原告前向中國信託商業銀行貸款250萬元
    ，並以系爭房地供擔保設定最高限額抵押權300萬元，有借
    據土地登記謄本附卷可稽，可見系爭房地價值不斐，衡諸常
    情，不動產買受人對不動產應有詳細勘查及評估，並與不動
    產出賣人就買賣各節為磋商，然原告自承並無與原房屋所有
    人王明晴會面，由銀行代為處理，乙○○叫原告買，原告就
    買了（本院卷34頁），甚而購買系爭房地之頭期價金10萬元
    ，原告亦不知由何人給付（本院卷76頁），原告之主張甚為
    可疑。
  2.原告與乙○○又於96年5 月17日訂有系爭房地「買賣契約書
    」（本院卷36頁），惟竟於同日原告另簽有切結書，約定原
    告願將系爭房地無條件移轉與蔡秀杏指定之人，倘原告確向
    王明晴購買系爭房地，何以僅聽信乙○○片面之詞即購買系
    爭房地，更不知價金由何人給付？若該「買賣契約書」為真
    ，原告何須於訂約同日另簽切結書？是原告之主張實與常情
    有違，尚難遽採。
  3.經本院傳喚證人丁○○到庭證稱「我是受原屋主王明晴來賣
    房子。」、「（後來房子賣給誰？）是原屋主跟戊○○跟被
    告訴代紀先生在場簽約的。是被告訴訟代理人乙○○、戊○○買的，因為是他們出錢，他們跟我們簽約買了。訂金10萬
    元我記得是紀先生給的。錢多少我不記得了。」；另證人戊○○則證稱「（系爭房屋94年時屋主為誰？）王明晴。」、
    「（後來房子賣給誰？）賣給我，但我用原告名字登記。」
    、「（系爭房屋買賣價金多少？錢是誰付的？）總共260 萬
    元。我付的。我在94年5 月19日先付訂金2 萬元。之後在94
    年6 月3 日給第二次款8 萬元，並付契稅新台幣52,854元。
    7 月份付代書費及規費12,000元，仲介費2 萬元。之後向中
    國信託辦貸款250 萬元。付清之後把房屋登記給原告。」、
    「（貸款是何人在繳？）是我在繳。但我繳到96年6 月14日
    而已。」、「（妳與王明晴交涉過程中，兩造是否有在場？
    ）沒有。他們都沒有在場。」、「（為何登記給原告？）因
    為我的名字不能登記，之前有車禍損害賠償事件，我台北的
    房子已經被查封拍賣，所以我的名下不能有房地產。」等語
    ，足證原告並非系爭房地實際買受人。
  4.再參被告提出乙○○與王明晴所訂之系爭房地買賣契約書及
    系爭房地價金10萬元繳款備忘錄（本院卷21-26 頁）等書證
    ，上所列當事人均非以原告為買受人。
  5.原告雖提出借據及匯款資料以證明其為系爭房地買受人，然
    此與是否為實際買受人或僅為借名而信託登記無必然關係，
    。況原告亦自認系爭房地之貸款自94年8 月至96年6 月為證
    人戊○○所繳納，惟原告辯稱證人戊○○繳納上開之款項，
    係戊○○租賃系爭房屋之租金，且戊○○時常未給付，都由
    原告付完再找戊○○索取，然原告對此妨礙抗辯事由，應負
    舉證責任，而原並未提出系爭房屋租賃契約或其他積極事證
    以實其說，故原告此辯，亦不足採。
  6.綜合，系爭房地應非由原告向王明晴所購買，而係戊○○或
    乙○○基於信託關係將系爭房地登記於原告名下，後再由原
    告移轉登記與被告。
六、本院就上述爭點(二)判斷如下：
  1.按契約解除時，當事人雙方回復原狀之義務，民法第259條
    第1 項前段訂有明文，故回復原狀之義務，係以契約解除為
    前提要件。本件系爭房地係原告基於與他人間之信託關係而
    取得名義上之所有權人，已如上述。縱認兩造於96年5 月17
    日所訂之「買賣契約書」（本院卷36頁）為真，惟原告於96
    年3 月18日言詞辯論期日自承未與被告解除契約（本院卷81
    頁），仍要被告履行契約，即將系爭房地由中國信託商業銀
    行於系爭房地所設定之抵押權登記予以塗銷，否則即屬被告
    違約，請求被告將系爭房地移轉登記與原告等語。查，兩造
    間之「買賣契約」既未經解除，揆之上開說明，被告並不負
    有回復原狀義務，而該「買賣契約」其上又無記載應將系爭
    房地所設定之抵押權登記名義人應移轉為被告，否則即屬違
    約或類此字句，更無記載違約之效果，故而原告主張被告違
    約，訴請被告移轉系爭房地即無法律上請求權存在。
  2.又按所有權人對於無權占有或侵奪其所有物者，得請求返還
    之，民法第767 條前段定有明文。本件被告係基於實際所有
    權人與原告間之第三人利益契約而取得所有權，並非無權占
    有，且原告也無解除契約，是原告請求被告應將系爭房地移
    轉登記與原告，自屬無據，應予駁回。
七、綜上，原告請求被告移轉系爭房地與原告，為無理由，應予
    駁回。又原告之訴既經本院駁回，其假執行之聲請，已失所
    附麗，應併予駁回。
八、本件判決事證已臻明確，兩造其餘攻擊防禦及舉證，經核與
    判決結果無影響，爰不加以一一論擬，附此敘明。
九、據上論結，本件原告之訴無理由，依民事訴訟法第78條，判
    決如主文。
中    華    民    國    97    年    3     月    25    日
                  民事第二庭  法  官  羅森德
以上為正本，係照原本作成。
如不服本判決，應於收受送達後20日內向本院提出上訴書狀，其
未表明上訴理由者，應於提出上訴後20日內向本院補提理由書狀
（均須按他造當事人之人數附繕本）。
                              書記官  蔣開屏
中    華    民    國    97    年    3     月    26   日


司法院資訊處製作；財團法人民間司法改革基金會備份。
